---
title: 'Laboratorio 0: tutorial de iniciación en R para laboratorios 1.1 y 1.2'
author: "Bárbara Poblete, José Miguel Herrera, Hernán Sarmiento"
date: "16 Marzo 2018"
output:
  html_document:
    theme: spacelab
    toc: yes
  pdf_document:
    toc: yes
---

# Sobre la entrega

El principal objetivo de este Laboratorio 0 es interiorizarse en la exploración y visualización de datos en R mediante la ejecución de los comandos presentes en este archivo, de modo de tener una preparación base para los siguientes trabajos.  Para ello, usted debe realizar de forma **individual y obligatoria** este tutorial. Además debe subir a u-cursos un archivo llamado ```comandos.Rhistory``` con los comandos que fueron codificados por usted en su sesión de RStudio. 

Para efectuar lo anterior, ejecute en su consola de RStudio lo siguiente:

```{r, eval = FALSE}
getwd() # mostrará el directorio de su sesión actual
setwd("direccion del directorio") #cambiará la dirección de su actual sesión
setwd("c:/docs/mydir")  # ejemplo para el caso de windows (recuerde usar \ en vez de / para este S.O.)
setwd("/usr/rob/mydir") # ejemplo para linux
savehistory(file="myfile") # se guardará un archivo con los comandos ejecutados en su directorio de la actual sesión. Este comando debe ser ejecutado en la consola al terminar el tutorial
```

El archivo debe ser entregado previo al laboratorio 1 con plazo máximo el **día Jueves 22 de Marzo a las 23:59 hrs**. No entregar la ejecución del tutorial penalizará la nota de su laboratorio.


# 1.- Comenzando con R

R es una potente herramienta de programación para análisis estadístico y generación de gráficos. Pueden descargarlo de acá: https://www.rstudio.com/

Una vez instalado se mostrarán varias ventanas que son propias de un entorno de programación; una parte para escribir código, otra para ver los resultados, otra para ver los valores que van tomando las variables y finalmente otra para visualizar gráficos. 
 
Para comenzar, vaya familiarizandose con estas instrucciones. 

## Arreglos
```{r}
c(1, 2, 3)  # un arreglo cuyos valores son los enteros 1 2 3 
c("a", "b", "c") # un arreglo cuyos valores son caracteres a,b,c
c(a=1, b=2, c=3) # un arreglo con encabezados
```

## Asignación
```{r}
a <- 5   # se asigna el valor 5 a la variable a
a2 <- c(1, a + 1, a - 1)   # se asigna un arreglo a a2
a2
a3 <- c(a = 1, b = 2, c = a + 2) # se asigna un arreglo a a3 con encabezados incluidos 
a3
names(a3) # muestro los encabezados de a3
```

## Operaciones
```{r}
exp(2)   # constante exponencial (e) elevada a 2
seq(1, 10, 2)   # crea una secuencia de 1 a 10, pero con saltos de 2 en 2
exp(c(1, 2, 3))   # aplica la exponencial a cada elemento del arreglo 
1:10 # crea una lista de 1 a 10
sum(1:10)  # suma los números de 1 a 10
length(c(1, 10, 2))  # largo del arreglo. 
```

## Data frames (para crear un conjunto de datos)
```{r}
d <- data.frame(x=c(10, 20, 30), y=c("a", "b", "c"))  
d  # Muestra todo el data frame, note como se crean los encabezados.
d$x  # Para mostrar sólo la columna x.
d$y  # Para mostrar sólo la columna x. Levels son los datos diferentes encontrados.
nrow(d)  # Para indicar el número de filas de d.
ncol(d)  # Para indicar el número de columnas de d.
dim(d) # Para indicar el número de filas y columnas de d
sum(d$x)  # suma la columna x
```

Finalmente, para ver ayuda se emplea ```?```  o ```help()```

```{r, eval=F}
?sum   
help(sum)
```





# 2.- Exploración básica

Para ejemplificar, usaremos los datos de accidentes de tránsito 2010 y 2011. 
En particular, vamos a usar 2 archivos.
Podemos usar estos datasets de manera remota o descargarlos a nuestro computador. 

Si lo descarga a un directorio (por ejemplo ```~/RDATA/```), debe indicarle a R cuál será el directorio de trabajo y luego asignarle una variable a cada dataset mediante ```read.table()```:
```{r, eval=FALSE}
setwd("~/RDATA/")
tipos <- read.table("accidentes_2010_2011.txt")
afectados <- read.table("afectados_2010_2011.txt")
```

Para cargar los datos remotamente:
```{r}
tipos <- read.table("https://users.dcc.uchile.cl/~jherrera/mineria/datasets/accidentes_2010_2011.txt")
afectados <- read.table("https://users.dcc.uchile.cl/~jherrera/mineria/datasets/afectados_2010_2011.txt")
```
Esta última opción es conveniente porque son archivos pequeños. 


Siempre que llegue a sus manos un dataset, lo primero es hacer una revisión inicial para entender cómo están estructurados los datos. Esto significa, entender cuantos datos son, cuantas columnas, qué describe cada columna, el tipo de datos de las columnas, normalización de datos, entre otras cosas. 

En nuestro caso, el dataset ```tipos``` contiene la frecuencia de los distintos tipos de accidentes ocurridos en el 2010 y 2011, en Chile.
Por otro lado, el dataset ```afectados``` contiene el estado de gravedad en qué terminaron los accidente en Chile. Desde luego que ambos datasets se complementan. 




## Atributos de un dataset
```{r}
str(tipos)
```
Acá se muestra el nombre de los campos, el tipo de datos y una pequeña muestra de los datos. Cuando es *Factor* significa que el valor de ese campo toma un valor diferente un número limitado de veces. Por ejemplo, el campo *Muestra* tiene 3 tipos de valores "Comunal", "Nacional" y el otro no se alcanza a visualizar. Lo mismo con *Descripción*, es una "Factor" con 359 valores diferentes. En contraste, *Cantidad* es una valor continuo por lo tanto indica que es entero y se da una muestra de estos valores " 8247 8339.... etc".

Ahora, lo mismo para afectados:
```{r}
str(afectados)
```

## Funciones ```head``` y ```View```
Con la función ```head``` y ```View``` podemos hacernos una idea de cómo son los datos. El primero, nos muestra los primeros 5 o 6 datos del dataset con los encabezados de cada atributo. Esto es útil para ver si los datos quedaron bien cargados o no (mejor mostrar unos pocos a mostrar todo el dataset completo).

Haga lo mismo con afectados.

Con ```View``` podemos abrir una vista de nuestros datos. 
```{r, eval=F}
View(afectados)
```

## Función ```summary```
La función ```summary``` aplica estadísticas a cada columna. En particular, indica el promedio, mediana, quantiles, calor máximo, mínimo, entre otros. 

```{r}
summary(tipos)
summary(afectados)
```

Aunque también podemos hacer el muestreo por separado empleando las siguientes funciones.

```{r}
mean(tipos$Cantidad)  # promedio columna Cantidad
sd(afectados$Cantidad)  # desviacion estandar
min(tipos$Cantidad)  # minimo (maximo)
median(tipos$Cantidad)  # mediana
quantile(tipos$Cantidad)  # cuantiles
quantile(tipos$Cantidad, probs = c(0, .5, .8, .9))
IQR(tipos$Cantidad) # diferencia entre Quartil 3 y Quartil 1  (Q3 - Q1)
```




# 3.- Operaciones sobre filas y columnas
Ahora veremos como hacer operaciones en R, como por ejemplo, mostrar sólo una columna o sólo algunas filas. 

Por ejemplo, para **mostrar sólo una columna** lo hacemos empleando ```$```.
(siempre emplearemos head para no alargar este manual).
```{r}
head(tipos$Cantidad)   # muestra la columna cantidad
```

Para hacer referencia sólo a unas filas, primero hay que considerar que los índices de R parten de 1 y el formato es **[filas, columnas]**. 
Por lo tanto, para mostrar la fila 2 completa:

```{r}
tipos[2,]   # De la fila 2, muestra todas las columnas
```

También podemos hacer referencia al nombre de la columna:

```{r}
head(tipos[,c("Cantidad")]) # Muestra la columna Cantidad (ojo con la mayúscula)
```

También podemos ser más específicos. 

```{r}
tipos[1:6, ]  # Muestra los primeros 6 datos y todas las columnas.
```

Lo anterior es equivalente a ```head(tipos)```.



# 4.- Aplicar filtros

Desde luego que podemos crear condiciones o filtros como por ejemplo que muestre sólo los datos del 2010. 

La notación en R es: 
```DATA[<condicion filas>, <condicion columnas>]```, si no le indicamos la condición de files y/o coluymnas, aplicará la regla por cada dato y mostrar TRUE/FALSE.

(usamos siempre head por un tema de espacio del instructivo).

Por ejemplo:
```{r}
head(tipos$Anio == 2010) # Para cada valor de la columna Anio, indica si es 2010 o no (mediante True y False)
sum(tipos$Anio == 2010) # Suma cuantos datos hay en la columna Anio con valor 2010
head(tipos[tipos$Anio == 2010, ]) # Filtra los datos cuyo año es 2010 y muestra todas las columnas (notar que ahora no muestra TRUE/FALSE)
head(tipos[tipos$Anio == 2010 & tipos$Muestra == "Comunal", ]) # Filtramos que la columna Anio sea 2010 y además que la columna Muestra sea Comunal. Se muestran todas las columnas. 
```

## With
Con ```with``` hacemos el mismo filtro anterior, pero sin usar la notación ```$```:

```{r}
with(tipos, tipos[Anio == 2011 & Descripcion == "TEMUCO", ])
```




# 5.- Operaciones a un conjunto de datos

## Aggregate

Para saber cuantos atropellos hubo en todo Chile podemos emplear ```aggregate```:

```{r}
aggregate(Cantidad ~ TipoAccidente, tipos, FUN=sum) # Aplica la función suma (sum) a la columna Cantidad en base a los datos de TipoAccidente.
```

También podríamos ser más especificos y sumar la columna cantidad en base a ```TipoAccidente``` y ```Anio```.

```{r}
aggregate(Cantidad ~ TipoAccidente + Anio, tipos, FUN=sum)
```

## Unique

Con ```unique``` podemos obtener el conjunto de datos (sin repetir) de una columna. 

```{r}
unique(tipos$TipoAccidente) # muestra los valores diferentes que tiene la columna TipoAccidente. 
```

## Order y sort
En algún momento vamos a requerir ordenar las columnas en base a uno o más atributos. 
Por ejemplo:
```{r}
tipos_reducido <- tipos[1:10,]  # para hacer el ejemplo pequeño, vamos a tomar los 10 primeros datps de tipos
tipos_reducido[order(tipos_reducido$Cantidad), ] # ordenar ascendentemente la columna Cantidad
tipos_reducido[order(tipos_reducido$Cantidad, decreasing = T), ] # ordenar descendente la columna Cantidad
tipos_reducido[order(-tipos_reducido$Cantidad), ] # Otra forma de ordenar descendente
tipos_reducido[order(tipos_reducido$Cantidad, tipos_reducido$Descripcion), ] # ordenar ascendentemente por Cantidad y Descripción
```

Otra forma de ordenar es usando `sort`.

# 6.- Gráficos

Los gráficos son clave para mostrar tendencias o la distribución de los datos. En R existen varios tipos de gráficos. Veremos ejemplos de cada uno de ellos. 

## Plot

Un gráfico básico se emplea usando ```plot()```. En el ejemplo se usa la exponencial e. 
```{r}
plot(exp(1:10))
```

Con líneas:
```{r}
plot(exp(1:10), type = "l")
```

Si queremos agregarle decoración:
```{r}
plot(exp(1:10), main="Mi primer gráfico", xlab="eje x", ylab="eje y", type = "l")
```

Más info en ```?plot```.

También podemos crear también un gráfico con números aleatorios entre 1 y 1000 (scaterplot). 
```{r}
plot(1:1000, runif(1000, 0, 1)) # genera 1000 numeros aleatorios a partir de la distribucion uniforme
plot(1:1000, rnorm(1000, 0, 1)) # genera 1000 numeros aleatorios a partir de la distribucion normal
```


## Boxplot

Los ```Boxplot```sirven para ver la distribución de los datos. 
Por ejemplo, para ver la distribución de los datos basado en muestra Regional y del año 2010: 

```{r}
tipos2010 <- with(tipos,tipos[Muestra == "Regional" & Anio == 2010, ])
plot(tipos2010$TipoAccidente, tipos2010$Cantidad)
```

Si se dan cuenta, hay dos outlier que no nos permite ver bien los gráficos. Podemos ajustar el límite del eje y usando ```ylim``` y ademas agregar texto (con esto sacamos al outlier del gráfico):

```{r}
plot(tipos2010$TipoAccidente, tipos2010$Cantidad, ylim=c(0,4000), main="TITULO", 
     xlab="eje x", ylab="eje y")
```

Para jugar con el eje $x$, usamos ```xlim``` de la misma forma.


## Barplot
También podemos hacer un gráfico de barras mostrando la cantidad de afectados. Primero hacemos el filtro, por ejemplo, muestra regional de muertos del 2010. Luego hacemos un gráfico de barras mostrando la cantidad por región (en este caso por la columna ```Descripción```). 

```{r}
head(afectados)
afect2010 <- with(afectados,
                  afectados[ Muestra == "Regional" &
                                Anio == 2010 &
                              Estado == "Muertos", ])
barplot(afect2010$Cantidad, names.arg = afect2010$Descripcion)
```

## Histograma
Los histogramas sirven para agrupar los datos en clases. Luego se cuenta la cantidad de observaciones (o frecuencia) que hay en cada una de ellas.
Por ejemplo:

```{r}
afect2010 <- with(afectados,
                  afectados[Muestra == "Regional" &
                              Anio == 2010 &
                              Estado == "Muertos", ])
hist(afect2010$Cantidad)
```


### Densidad

Una forma alternativa a los histogramas es hacer un gráfico de densidad de los datos. A veces la visualización de una gráfico de densidad es mejor que un histograma. 
```{r}
plot(density(afect2010$Cantidad))
```



## ggplot2
La biblioteca ```ggplot``` permite hacer gráficos más elaborados. 
Para usar esta biblioteca, necesitamos instalar ```ggplot2``` (sólo una vez).

```{r,eval=F}
install.packages("ggplot2") # sirve para instalar la biblioteca, si ya está instalada no es necesario ejecutarla nuevamente.
```

Ejemplo:
```{r}
library(ggplot2)  # cargamos la biblioteca

ggplot(afect2010, aes(x=Descripcion, y=Cantidad)) + 
  geom_bar(stat="identity") + 
  coord_flip() +
  ggtitle("Muertos por accidentes durante el 2010") + 
  xlab("Región (descripción)") + ylab("Frecuencia (cantidad)")
```

Lo anterior es una sóla instrucción. Cópiela en su interprete de R y vaya deduciendo qué significa cada una de las instrucciones. 

```{r}
ggplot(tipos2010, aes(x=TipoAccidente, y=Cantidad)) + geom_boxplot()

ggplot(tipos[tipos$Muestra == "Nacional", ], 
       aes(x=TipoAccidente, y=Cantidad)) +
  facet_grid(Anio ~ Descripcion) +
  coord_flip() +
  geom_bar(stat="identity")


ggplot(afect2010, aes(x=Cantidad)) + geom_histogram(binwidth = 50)
```

Lo anterior se lee como: de la muestra ```Nacional```, grafique ```TipoAccidente``` vs ```Cantidad```, separados por ```Anio```y ```Descripcion```. 

Otras instrucciones que puede probar con `ggplot` son: `geom_point()`, 


# 7.- Crear y cruzar dataframes

Tal como lo vimos al principio de este documento, para crear un nuevo data frame se usa ```data.frame()```.
Por ejemplo:

```{r}
a <- data.frame(x1=0:8, y1=c(10,20,40,60,80,100,120,140,160))
a
b <- data.frame(x1=c(1,2,4,6,8,10), y2=c(0,3,5,7,9,11))
b
```

## Merge
También podemos hacer cruce entre ambos dataframes usando ```merge``` (es equivalente a hacer JOIN en SQL). 

Para hacerlo en base a la columna ```x1```, sería:

```{r}
merge(a, b, by="x1")
```

# 8.- Otras instrucciones útiles

## Leer un archivo csv

Un archivo csv es un archivo cuyos datos están separados por comas. 

```{r, eval=F}
data1 <- read.csv(RUTA_ARCHIVO, header="T") # RUTA_ARCHIVO es la ubicación del archivo. Si viene con encabezados header = True, sino False.
```

## rowSums y Colsums()

Para sumar toda las filas de un data frame:

```{r}
df <- data.frame(x1=1:10, y1=1:10)
df
rowSums(df)  # suma cada fila de df
rowSums(df[df$x1 > 5,])  # suma las filas cuyo x1 es mayor a 5
```

Para sumar las columnas de un data frame:
```{r}
colSums(df)  # suma cada una de las columnas
```

## melt() 
La biblioteca ```reshape``` permite reformatear o manipular una matriz de datos. Para ello, primero debemos instalar el paquete mediante ```install.packages()```. 
```{r eval=F}
install.packages("reshape")
```
(Instalar un paquete se hace sólo una vez).

Luego, cargamos el paquete:
```{r}
library("reshape")
```

Consideremos el siguiente dataframe que contiene el registro de goles que convirtió colo-colo (CC) y la Universidad de Chile (U) en la primera y segunda fecha del campeonato de fútbol nacional:

```{r}
d <- data.frame(fecha = c(1,2,1,2),
                equipo = c("CC", "CC", "U", "U"), 
                favor = c(4, 3, 1, 2),
                contra = c(0, 2, 4, 0))
d
```

Por ejemplo, en la fecha 1, colo-colo hizo 4 goles (a favor) y no recibió goles en contra. En la misma fecha, la U hizo 1 gol (a favor) y recibió 4 en contra. 

Una forma de sumar todos los goles de la primera fecha es mediante la suma de las columnas favor y contra:
```{r}
f1 <- d[d$fecha == 1,]   
sum(f1[, c(3,4)])  # c(3,4) indica que tomará la columna 3 y la 4. 
sum(f1[, c("favor", "contra")])  # lo mismo 
sum(d[d$fecha == 1, 3:4])        # lo mismo 
```

Ahora, algo más sofisticado es emplear `melt()`
Esta función nos permitirá reformatear la tabla y dejando todos los goles en una sola columna. 

```{r}
d2 <- melt(d, id=c("fecha", "equipo"))  # fecha y equipo queda fijo, se crea un registro para cada instancia
d2   # observe qué es lo que hace
```

Note que ahora cada fila contiene los mismos datos, pero ahora formateados de otra manera. 
En la función se le indica que deje fijas las columnas `fecha` y `equipo`, y cree un registro para cada instancia de `favor` y otro en `contra`. Observe además el nombre de las nuevas columnas. 
Con esto podríamos sumar más fácilmente todos los goles de la primera fecha:

```{r}
f2 <- d2[d2$fecha == 1,]
sum(f2$value)
```

